臺灣彰化地方法院民事判決　95年度訴字第773號
原　　　告　丙○○
訴訟代理人　許智捷律師
被　　　告　戊○○
訴訟代理人　丁○○
被　　　告　甲○○○
訴訟代理人　乙○○
上列當事人間請求債務不履行損害賠償事件，本院於民國96年4
月3日言詞辯論終結，茲判決如下：
    主      文
原告之訴及假執行之聲請駁回。
訴訟費用新台幣玖仟玖佰肆拾貳元由原告負擔。
    事實及理由
一、原告起訴主張：
  (一)緣訴外人己○○所有座落彰化縣溪湖鎮○○段1245地號土
      地（土地重測前為三塊厝段357地號土地，下稱系爭1245
      地號土地），因對外無聯絡道路，己○○委託訴外人丁○○欲向座落鄰地之被告甲○○○所有同段1246地號土地（
      土地重測後改為三塊厝段356號土地，下稱系爭1246地號
      土地），購買寬約6呎寬之土地以供通行，遂與被告甲○○○所委託之訴外人乙○○於民國87年4月8日合意訂立道
      路使用協議書（下稱系爭協議書），約定被告甲○○○毗
      臨己○○土地上之東西向圍牆向後退6呎並拉直，於被告
      甲○○○圍牆外之土地供己○○做道路使用，己○○給付
      被告新台幣（下同）76萬元，當作道路之使用補償費，日
      後道路用地如可辦理移轉登記時，被告甲○○○應無條件
      移轉給己○○。揆諸系爭協議書第3點前段，雖約定給付
      對價金額當作道路之使用補償費，然後段所稱日後道路用
      地如可辦理移轉登記時，甲方應無條件移轉給乙方等語，
      即足證兩造所成立者實係土地買賣契約書，僅於所有權移
      轉登記附以日後道路用地可辦理移轉登記之條件。如條件
      成就，被告甲○○○即應無條件移轉所有權給己○○；條
      件未成就前，被告甲○○○則應提供系爭土地供己○○通
      行使用。
  (二)嗣己○○於88年7月31日將前揭所有座落系爭1245地號土
      地，以570萬元對價讓售予被告戊○○，並簽訂不動產買
      賣契約書，契約標的依契約書第1條約定：「含乙方（註
      ：即己○○）所購買之道路用地及其他一切設施。」，
      惟同年9月14日被告戊○○與原告合意訂立不動產買賣契
      約書（下稱系爭契約書），約定原告以620萬元購買被告
      戊○○所有之系爭1245地號土地，並於契約書第12條之其
      他約定（二）：「另本宗買賣標的物包含本宗標的物連通
      至大溪路之既成道路之使用權，其內容詳附道路使用協議
      書。」，而上開道路使用協議書（系爭協議書）內容本質
      為附條件之土地買賣契約，僅於條件未成就即得移轉登記
      前，同意買方得通行道路，是被告戊○○應提供相同之權
      利予原告。換言之，應包括條件成就前之通行權，及成就
      後之移轉登記請求權，惟協議書之契約當事人並未變更，
      且前揭條件尚未成就，移轉登記請求權無從發生及行使，
      權利自未移轉，系爭契約書之當事人僅得約定由協議書之
      當事人負履行之責。是被告戊○○與原告間之約定，係合
      意由被告甲○○○提供系爭1246地號土地為通行外，並於
      上開約定得辦理移轉登記時之條件成就後，被告戊○○負
      有義務促使被告甲○○○移轉登記系爭1246地號土地所有
      權予原告。再者，89年1月26日土地法修正刪除農地移轉
      需以自耕者為限之規定，則農地承受人如為自然人時，已
      無不得移轉為共有之限制，故依系爭協議書第3條後段約
      定，條件業已成就，觀以系爭契約書之性質為第三人負擔
      契約，被告戊○○於第三人即被告甲○○○不為給付時，
      依民法第226條第1項、第268條規定，自同應負損害賠償
      責任。
  (三)縱鈞院認系爭契約書並非第三人負擔契約，己○○確將自
      前手所取得權利，為條件未成就（即得移轉登記時）前，
      同意買方得通行道路之附條件土地買賣契約權利移轉予被
      告戊○○，被告戊○○復移轉予為原告，則契約兩造之主
      體即易為原告與被告甲○○○，被告甲○○○依系爭協議
      書即負有給付之義務。
  (四)詎被告甲○○○於95年3月24日將所有前揭系爭1246地號
      土地移轉登記予訴外人曾秀惠，致前揭協議使用之道路無
      法繼續供原告使用，亦無法移轉共有，致原告受有76萬元
      之損害，且此76萬元並不包括拆除圍牆之費用，性質屬債
      務不履行之嗣後主觀給付不能，依民法第226條第1項、第
      268條規定，被告戊○○即應對原告負損害賠償之責，縱
      認本件債權已讓與或契約主體已變更，被告甲○○○依
      民法第353條規定仍應對原告負損害賠償之責。並為先位
      聲明：被告戊○○應給付原告76萬元，及自起訴狀繕本送
      達後至清償日止，按年息百分之5計算之利息；訴訟費用
      由被告等負擔；原告願供擔保，請准宣告假執行。另為備
      位聲明：被告甲○○○應給付原告76萬元，及自起訴狀繕
      本送達後至清償日止，按年息百分之5計算之利息；訴訟
      費用由被告負擔；原告願供擔保，請准宣告假執行。
二、被告方面：
  (一)被告戊○○則以：
      被告戊○○與己○○就系爭1245地號土地訂定土地買賣契
      約書時，己○○明確表示其僅向被告甲○○○購買部分系
      爭1246地號土地之道路用地之使用權限，而己○○僅取得
      於系爭1246地號土地上之部分道路使用權，而非所有權，
      是系爭1246地號土地全部所有權仍屬於被告甲○○○，且
      被告戊○○與原告訂定系爭契約書時，即已將上開情事告
      知原告，己○○亦同意原告於向被告戊○○買受系爭1245
      地號土地後，仍得繼續通行原道路用地，而被告戊○○並
      無權出賣道路用地所有權，故原告並未取得道路用地之所
      有權，而僅有以供通行之使用權。並聲明：原告之訴駁回
      ；訴訟費用由原告負擔；如受不利判決，願供擔保請准宣
      告免為假執行。
  (二)被告甲○○○則以：
      首觀之原告與被告戊○○所訂系爭契約書第12條其他約定
      （二）僅載明包括本宗標的物連通至大溪路之既成道路之
      「使用權」，則原告既未取得被告所移轉或變更予原告之
      道路用地使用權，亦未得被告甲○○○之同意，自不得請
      求被告甲○○○移轉道路用地所有權登記，且系爭契約書
      既未載明被告戊○○需將己○○讓與或移轉之債權轉讓予
      原告，原告據以求為被告甲○○○移轉或讓與道路用地所
      有權，自屬恣意擴張權利範圍。次查，被告甲○○○與己○○於87年4月8日訂定系爭協議書，被告甲○○○已將原
      有圍牆向後退6呎，除由蔡清城給付76萬元以為使用及補
      償費用外，並以新舊圍牆間之土地供己○○作為道路使用
      ，而曾秀惠因法院拍賣取得系爭1246地號土地至今已有半
      年，曾秀惠亦未設置任何阻擋原告或其他第三人通行為目
      的之地上物設施，自無原告所稱道路用地使用權受損不堪
      使用甚而不能等情，原告之主張顯無理由，與事實現狀不
      符。再者，被告甲○○○與己○○訂定土地買賣契約書時
      ，即告知己○○系爭1246地號土地設定抵押權予台中商業
      銀行股份有限公司一事，則依民法第351條第1項規定，被
      告甲○○○就系爭1246地號土地即不負瑕疵擔保責任，且
      己○○既已知悉該瑕疵有致給付不能之可能，依民法第22
      5條第1項、第230條之規定，被告甲○○○免除給付義務
      ，亦不負遲延責任。況債之移轉仍限於原有債之範圍始得
      為之，否則視為新契約，然新契約之成立亦應得到原契約
      之當事人同意，民法規定甚詳，不容原告曲解，故被告甲○○○並無移轉或讓與道路用地所有權予原告之義務，且
      己○○向被告甲○○○承買系爭1246地號土地時，被告甲○○○亦以告知上開土地設有抵押權恐生給付不能之情事
      ，被告甲○○○自得以之對抗己○○之受讓人即原告，況
      被告甲○○○移轉系爭1246地號土地予曾秀惠，至今亦未
      致生損害於原告，原告前開主張皆無理由等語。並聲明：
      原告之訴駁回；訴訟費用由原告負擔；如受不利判決，願
      供擔保請准宣告免為假執行。
三、按解釋意思表示應探求當事人之真意，不得拘泥於所用之辭
    句，此民法第98條定有明文。又意思表示不明確，使之明確
    ，屬意思表示之解釋；意思表示不完備，使之完備，屬意思
    表示之補充。前者可減少爭議，後者可使意思表示之無效減
    至最低程度。意思表示解釋之客體，為依表示行為所表示於
    外部之意思，而非其內心之意思。解釋意思表示端在探求表
    意人為意思表示之目的性及法律行為之和諧性，解釋契約尤
    須斟酌交易上之習慣及經濟目的，依誠信原則而為之。關於
    法律行為之解釋方法，應以當事人所欲達到之目的、習慣、
    任意法規及誠信原則為標準，合理解釋之，其中應將目的列
    為最先，習慣次之，任意法規又次之，誠信原則始終介於其
    間以修正或補足之，此有最高法院88年度台上字第1671號判
    決意旨可供參考。
四、經查：本件原告主張先、備位被告應負損害賠償責任，無非
    係以其已向被告戊○○買得系爭1246地號土地上之道路用地
    的移轉登記請求權為其主要之依據。然查原告與被告戊○○
    於88年9月14日所簽定系爭契約書第12條其他約定之（二）
    係記載：「另本宗買賣標的物包含本宗標的物連通至大溪路
    之既成道路之使用權，其內容詳附道路使用協議書」，依該
    約定文字之文義，乃係明確表示雙方之買賣標的物係包含既
    成道路之使用權，而非該道路用地之移轉登記請求權，更非
    所有權，縱該項後段復記載「其內容詳附道路使用協議書」
    ，惟對照該項全文意旨，仍無從推認雙方有就被告戊○○應
    將系爭道路用地之移轉登記請求權或所有權移轉給原告達成
    合意，而觀乎系爭協議書，亦係以「道路使用」為題，並非
    買賣之約定，雖其第三項後段有「日後道路用地如可辦理移
    轉登記時，甲方（註：即本件被告甲○○○）應無條件移轉
    給乙方（註：即訴外人己○○），所須費用由乙方自行負擔
    」之約定，但其前段則載為「乙方給甲方新台幣柒拾陸萬元
    ，當作道路之使用補償費」，故其內容間產生有前後歧異之
    處，則依前揭說明，非探求當事人之真意實無以明瞭其等約
    定之本旨，就此，本院詢問證人己○○，其明確證稱：上開
    協議書僅係向被告甲○○○買系爭1246地號部分土地之道路
    使用權，所給付的費用是補償費，伊後來也是將道路提供給
    被告戊○○使用等語；又詢諸證人即為被告戊○○與訴外人
    己○○辦理前述買賣及移轉登記程序之代書吳順忠就此亦證
    稱：雙方（註：指被告戊○○及己○○）之買賣是約定前手
    所取得的道路使用權應該移轉給買主，因是為當道路使用，
    才會寫道路用地，定契約時356地號（註：即系爭1246地號
    土地）並非出賣人（註：即己○○）所有，所以出賣人並沒
    有權利賣356地號土地等語詳細，故依首揭說明經探求當事
    人之真意後，應認原本甲○○○與己○○，及之後己○○與
    戊○○間之協議或買賣，均僅係就系爭1246地號土地之道路
    使用權應隨同移轉給買方為約定，再進一步探究己○○當初
    與甲○○○約定之目的，己○○亦係為通行之目的而與甲○○○達成系爭協議，故其等間之協議亦係為土地之道路使用
    ，而非土地之買賣；況原告若自認其已買得系爭土地之所有
    權或移轉登記請求權，其理當於土地法修法後已得以辦理移
    轉登記時，立即向被告等人請求辦理移轉登記，而非待系爭
    土地已遭抵押權人聲請拍賣給第三人後，始提起本件訴訟來
    請求被告賠償其損害，其主張實與常情相違。是原告與被告
    戊○○間之上開買賣並不及於系爭1246地號土地上之道路用
    地的所有權或移轉登記請求權實至為明確。
五、又按土地因與公路無適宜之聯絡，致不能為通常之使用者，
    土地所有人得通行周圍地以至公路，前項有通行權人，應於
    通行必要之範圍內，擇其周圍地損害最少之處所及方法為之
    ，此民法第787條第1項前段、第2項亦分別定有明文。查原
    告所買得之系爭1245地號土地係一袋地，有其所提之地籍圖
    謄本附卷可憑，然其原所有權人即己○○等人係由西南經由
    系爭1246地號土地，通行至對外聯絡之大溪路，是前揭使用
    權之性質與民法上規定之通行權，實無相異，原告非不得自
    行援引為通行之依據；再雖其與被告戊○○之買賣契約書第
    5 條瑕疵擔保（三）明定「若因此致甲方即原告權益受損害
    ，乙方（註：即被告戊○○）應負完全賠償責任」等語，惟
    查訴外人曾秀惠拍定取得系爭1246地號土地後，並未設置任
    何阻礙原告或其他第三人通行為目的之地上物設施，則對原
    告而言，並無道路用地使用權受損之情事，此經證人己○○
    到庭結證明確，是原告仍得對外通行無阻，其權益自未受有
    損害，則被告戊○○依約亦不必負賠償責任。
    綜上所述，本件原告與被告戊○○之買賣契約書之文義既已
    明定本宗雙方之買賣標的僅及於系爭1246地號土地部分道路
    用地之使用權，即不容原告反捨契約所用之辭句而更為曲解
    契約真意為土地之移轉登記請求權或所有權，是原告一再辯
    稱原告已取得系爭1246地號土地移轉登記之權利云云，即屬
    無據，洵無可採。
六、從而，原告請求依民法第226條第1項、第353條及第268條等
    規定，判令先、備位被告應給付原告76萬元，及自起訴狀繕
    本送達被告之翌日起，按年息百分之5計算之利息，即屬無
    據，應予駁回。
    原告之訴既經駁回，則其假執行之聲請已失所附麗，應併予
    駁回。
七、本件事證已臻明確，兩造其餘主張陳述及舉證，經審酌與判
    決結果不生影響，爰不另一一論述，附此敘明。
八、依民事訴訟法第78條，判決如主文。
中　　華　　民　　國　  96 　 年　   4　　月　   3　　日
                  民事第一庭    法　官　葛永輝
以上正本係照原本作成。
如對判決上訴，應於判決送達後20日內向本院提出上訴狀。
中　　華　　民　　國　  96 　 年　   4　　月　   3　　日
                      　　　    書記官　田慧賢
